ACORDAO-COMPLETO-2352737

ACÓRDÃO 2788/2019 ATA 12/2019 - SEGUNDA CÂMARA

VISTOS, relatados e discutidos estes autos de Recurso de Reconsideração em Tomada de Contas Especial interposto por Yolanda Galindo Pacheco, Diretora-Presidente da Fundação de Apoio ao Desenvolvimento Científico e Tecnológico na Área de Saúde (Funsaúde/DF) , contra o Acórdão 6341/2017-TCU-Segunda Câmara, 
	            
                   ACORDAM os Ministros do Tribunal de Contas da União, reunidos em Sessão Plenária, diante das razões expostas pelo Relator, em:
 9.1. conhecer do recurso, com fundamento nos artigos 32, inciso I, e 33 da Lei 8.443/92, c/c o art. 285 do RI/TC para, no mérito, negar-lhe provimento;
		        9.2. dar ciência desta decisão à Sra. Yolanda Galindo Pacheco, ao Fundo Nacional de Saúde (FNS) e à Procuradoria da República no Distrito Federal.

Recurso de reconsideração contra decisão que julgou irregulares as contas da recorrente, a condenou em débito e ao pagamento de multa em razão da impugnação total das despesas realizadas no  âmbito do convênio que teve por objeto prestar apoio técnico e financeiro para Estudo e Pesquisa - Auxílio financeiro para construção do Sistema de Vigilância de Doenças de Agravos não Transmissíveis, Manutenção de Unidade de Saúde, visando ao fortalecimento do Sistema Único de Saúde (SUS),

Segunda Câmara

Fundo Nacional de Saúde, vinculada ao Ministério da Saúde (FNS/MS)

3. Recorrente: Yolanda Galindo Pacheco (CPF XXX.224.768-XX)

13.1. Ministros presentes: Ana Arraes (Presidente), Augusto Nardes, Aroldo Cedraz e Raimundo Carreiro (Relator).
13.2. Ministro-Substituto presente: André Luís de Carvalho.

RAIMUNDO CARREIRO

Ministro João Augusto Ribeiro Nardes

Adoto como Relatório, nos termos do art. 1º, § 3º, inciso I, da Lei 8.443/92 a instrução de peça eletrônica 126, lavrada no âmbito da Secretaria de Recursos Serur) , a qual foi  endossada pela Unidade Técnica e pelo Ministério Público junto ao TCU (MPTCU) (peças 127 e 128) :
	INTRODUÇÃO
1.	Trata-se de recurso de reconsideração (peça 86) interposto por Yolanda Galindo Pacheco, Diretora-Presidente da Fundação de Apoio ao Desenvolvimento Científico e Tecnológico na Área de Saúde (Funsaúde/DF) , contra o Acórdão 6341/2017-TCU-Segunda Câmara (peça 53) , da relatoria do Ministro João Augusto Ribeiro Nardes, lavrado nos seguintes termos. Em destaque os itens alcançados pelo efeito suspensivo do recurso:
VISTOS, relatados e discutidos estes autos de Tomada de Contas Especial instaurada pela Coordenação de Contabilidade (CCONT) da Diretoria Executiva do Fundo Nacional de Saúde (FNS) em desfavor da Fundação de Apoio ao Desenvolvimento Científico e Tecnológico na Área da Saúde - Funsaúde, do Sr. José Garrofe Dórea e da Sra. Yolanda Galindo Pacheco em razão da impugnação total das despesas realizadas no âmbito do Convênio 855/2006,
ACORDAM os Ministros do Tribunal de Contas da União, reunidos em Sessão da Segunda Câmara, em:
9.1. nos termos do art. 12, § 3º, da Lei 8.443/1992, considerar revel, para todos os efeitos, a Sra. Yolanda Galindo Pacheco;
9.2.  com fundamento nos arts. 1º, inciso I, 16, inciso III, alínea "c", da Lei 8.443/1992 c/c os arts. 19 e 23, inciso III, da mesma Lei, e com arts. 1º, inciso I, 209, inciso III, 210 e 214, inciso III, do Regimento Interno do TCU, que sejam julgadas irregulares as contas da Fundação de Apoio ao Desenvolvimento Científico e Tecnológico na Área da Saúde, do Sr. José Garrofe Dórea e da Sra. Yolanda Galindo Pacheco, e condená-los, solidariamente em cada caso, ao pagamento das quantias a seguir especificadas, com a fixação do prazo de quinze dias, a contar da notificação, para comprovar, perante o Tribunal (art. 214, inciso III, alínea "a", do Regimento Interno) , o recolhimento da dívida aos cofres do Fundo Nacional de Saúde, atualizada monetariamente e acrescida dos juros de mora, calculados a partir das datas discriminadas, até a data do recolhimento, na forma prevista na legislação em vigor:
	Responsáveis solidários
	Débito (R$) 
	Data

	Fundação de Apoio ao Desenvolvimento Científico e Tecnológico na Área da Saúde e Sr. José Garrofe Dórea
	16.582,31
	11/6/2007

	Fundação de Apoio ao Desenvolvimento Científico e Tecnológico na Área da Saúde e Sra. Yolanda Galindo Pacheco
	34.789,78
	11/6/2007

9.3. aplicar à Sra. Yolanda Galindo Pacheco, ao Sr. José Garrofe Dórea e à Fundação de Apoio ao Desenvolvimento Científico e Tecnológico na Área da Saúde - Funsaúde, individualmente, a multa prevista no art. 57 da Lei 8.443/1992 c/c o art. 267 do Regimento Interno do TCU, nos valores respectivamente de R$ 3.000,00, R$ 6.000,00 e R$ 6.000,00, com a fixação do prazo de quinze dias, a contar das notificações, para comprovarem, perante o Tribunal (art. 214, inciso III, alínea "a", do Regimento Interno) , o recolhimento das dívidas aos cofres do Tesouro Nacional, atualizadas monetariamente desde a data do presente acórdão até a dos efetivos recolhimentos, se forem pagas após o vencimento, na forma da legislação em vigor;
9.4. autorizar, desde logo, nos termos do art. 28, inciso II, da Lei 8.443/1992, a cobrança judicial das dívidas, caso não atendidas as notificações;
9.5. encaminhar cópia da presente deliberação, bem como do relatório e do voto que a fundamentam ao Fundo Nacional de Saúde e ao Procurador-Chefe da Procuradoria da República no Distrito Federal, nos termos do §3º do art. 16 da Lei 8.443/1992 c/c o § 7º do art. 209 do Regimento Interno do TCU, para a adoção das medidas que entender cabíveis.
HISTÓRICO
2.	Esta tomada de contas especial foi instaurada pela Coordenação de Contabilidade (CCONT) da Diretoria Executiva do Fundo Nacional de Saúde (FNS) em desfavor da Fundação de Apoio ao Desenvolvimento Científico e Tecnológico na Área da Saúde (Funsaúde/DF) , do Sr. José Garrofe Dórea e da Srª. Yolanda Galindo Pacheco, esses últimos nas condições de Diretores-Presidentes da referida fundação em períodos distintos, em razão da impugnação total das despesas realizadas no âmbito do Convênio 855/2006-Siafi 574018 (peça 2, p. 31-45) , quanto aos recursos repassados à fundação. 
3.	O convênio, celebrado entre a Funsaúde e o Ministério da Saúde (MS) , recebeu o aporte de R$ 50.000,00, sem contrapartida financeira, e teve por objeto prestar apoio técnico e financeiro para Estudo e Pesquisa - Auxílio financeiro para construção do Sistema de Vigilância de Doenças de Agravos não Transmissíveis, Manutenção de Unidade de Saúde, visando ao fortalecimento do Sistema Único de Saúde (SUS) , permanecendo vigente de 28/11/2006 a 23/11/2008 (cf. extrato do Primeiro Termo Aditivo anexado à peça 2, p. 53) .
4.	Na forma do Parecer GESCON 8612 (peça 2, p. 191-199) , de 7/4/2011, foi consignada a não comprovação do cumprimento do objeto conveniado, bem como a não aplicação e a não devolução à concedente dos rendimentos provenientes da aplicação dos recursos federais no mercado financeiro, motivo pelo qual opinou pela não aprovação da prestação de contas.
5.	Exauridas as medidas no âmbito do controle interno, os autos foram encaminhados ao TCU. As conclusões da fase interna desta TCE coincidem com as do supracitado parecer GESCON, consoante descrito nos relatórios de tomada de contas especial (peça 1, p. 64-69 e p. 126-127) e de auditoria da CGU (peça 1, p. 174-177) , 
6.	Nesta Corte de Contas, os responsáveis foram citados pela Secretaria de Controle Externo da Saúde (SecexSaúde) , em face da não comprovação de cumprimento do objeto e da ausência de documentos que respaldassem as despesas executadas no convênio em análise. As citações foram ajustadas em relação aos pareceres do tomador de contas para adequar os marcos temporais das gestões dos diretores-presidentes e incluir, no valor do débito, valores que haviam sido desconsiderados na fase interna da TCE (peças 15 a 17) .
7.	Na sequência, portanto, a Diretora-Presidente tomou ciência da citação, solicitou prorrogação de prazo, a qual foi autorizada, mas não apresentou suas alegações de defesa, o que configurou sua revelia, para todos os efeitos, nos termos do art. 12, § 3º, da Lei 8.443/1992. Assim, não havendo elementos nos autos que permitissem concluir pela ocorrência de boa-fé ou de outros excludentes de culpabilidade da sua conduta, a SecexSaúde propôs julgar irregulares as suas contas, condenando-a solidariamente, em débito, e aplicando-lhe a multa prevista no art. 57 da Lei 8.443/1992 (peça 49) , o que foi avalizado pelo MP/TCU (peça 52) .
8.	Nesse sentido, o TCU, em síntese, anuiu a esse encaminhamento e proferiu o acórdão ora recorrido, na forma transcrita no primeiro parágrafo desta peça instrutiva.
9.	O Sr. José Garrofe Dórea e a recorrente opuseram embargos de declaração (peças 68 e 70) contra a referida deliberação, mas somente ao ex-Diretor foi concedido provimento parcial (Acórdão 9170/2017-TCU-Segunda Câmara - peça 74) , com efeitos infringentes, de modo a reduzir a multa que lhe foi aplicada pelo parágrafo 9.3 do acórdão impugnado.
10.	Descontente, a Srª. Yolanda interpôs o presente recurso de reconsideração (peça 86) , pelo qual pleiteia que essas contas sejam consideradas iliquidáveis, em razão do longo tempo já transcorrido e da nomeação judicial de liquidante, a quem seria atribuída a responsabilidade pela guarda de toda a documentação referente ao convênio em tela.
EXAME DE ADMISSIBILIDADE
11.	Reitera-se a análise preliminar de admissibilidade realizada pela Secretaria de Recursos (peças 98-99) , ratificada pelo Exmo. Ministro-Relator, José Múcio Monteiro (peça 101) , para conhecer do recurso de reconsideração (peça 86) , com base nos artigos 32, inciso I, e 33 da Lei 8.443/92, c/c o art. 285 do RI/TCU, suspendendo-se os efeitos relativos aos itens 9.2, 9.3 e 9.4 do acórdão recorrido (peça 53) .
EXAME DE MÉRITO
12.	Delimitação
12.1.	Constitui objeto deste recurso estabelecer:
a) se a responsabilização da recorrente foi atribuída adequadamente;
b) se os recursos do convênio foram aplicados corretamente em seu objeto;
c) se as presentes contas podem ser consideradas iliquidáveis.
13.	Responsabilização
13.1.	A recorrente argumenta que não foi adequadamente responsabilizada, pois não foi a responsável por firmar o convênio.
13.2.	Aduz também que o responsável pelo departamento financeiro sequer foi citado nesta tomada de contas.
13.3.	Por essas razões, entende que a sua responsabilidade deve ser excluída desta TCE.
Análise:
13.4.	O fato de não ter assinado os termos do convênio (peça 2, p. 45) , no dia 28/11/2006, não a exime do dever de comprovar a correta utilização dos recursos que estiveram sob sua guarda no período em que esteve à frente da administração da Fundação.
13.5.	Ainda que a recorrente não tenha assinado o convênio formalmente, as verbas públicas repassadas por meio do ajuste foram geridas no período de sua gestão, como apontam os documentos presentes nos autos, que contêm sua assinatura (peça 2, p. 115-127) .
13.6.	Acerca da arguição de que o responsável pelo departamento financeiro não foi citado, explica-se que o Sr. Francisco de Assis Rocha Neves realmente ocupou o cargo de Diretor-Financeiro da Funsaúde (peça 2, p. 137-139) , todavia não se encontra nos autos nenhum ato de gestão ao qual lhe possa atribuir responsabilidade.
13.7.	Dessa forma, essa razão recursal não pode ser acolhida.
14.	Aplicação dos recursos no objeto do convênio
14.1.	Quanto a este ponto, a Srª. Yolanda afirma categoricamente que, apesar das dificuldades na execução do plano de trabalho, aplicou os recursos repassados pelo convênio da melhor forma para realizar o projeto.
Análise:
14.2.	Os documentos entregues pela recorrente (peça 2, p. 67-127) , por meio do Ofício FUNSAÚDE nº 011/2009 (peça 2, p. 115) , de 28/5/2009, não corroboram essa sua assertiva, pois não se mostraram suficientes para comprovar a regular aplicação dos recursos no objeto ao qual se destinaram.
14.3.	Nesse contexto, a instrução da SecexSaúde (peça 49) , ratificada pelo Acórdão 6341/2017-TCU-Segunda Câmara (peça 53) , chegou à referida conclusão com total clareza, da seguinte forma, in verbis:
5. Em 27/2/2009, o FNS encaminhou expediente à convenente notificando o atraso, pela Fundação, da prestação das contas referentes ao Convênio 855/2006 (peça 2, p. 59-65) . Em resposta, a Sra. Yolanda Galindo Pacheco, Diretora-Presidente da Funsaúde, encaminhou, em 28/5/2009, os documentos constantes da peça 2, p. 67-127. 
6. Por meio do Parecer GESCON 2926 (peça 2, p. 147-151) , de 3/5/2010, referendado pelo Parecer GESCON 5135 (peça 2, p. 161-167) , de 27/7/2010, a concedente identificou irregularidades na execução financeira do convênio, o que representara, inicialmente, débito num montante de R$ 13.424,93 (R$ 12.090,99 referentes a recursos federais transferidos, mas não aplicados pela convenente, e R$ 1.333,94 provenientes de rendimentos auferidos em aplicação do principal no mercado financeiro) . Ademais, foi registrada a inexistência do Relatório de Cumprimento do Objeto, bem como o não preenchimento do campo "Execução Física" no Relatório de Execução Físico - Financeira (meta, etapa, fase, descrição, quantidade programada e executada) . 
7. Em que pesem as oportunidades concedidas à convenente para complementação e correção das contas prestadas (peça 2, p. 177 e 181) , em face de não terem sido regularizadas as pendências identificadas anteriormente, foi exarado o Parecer GESCON 8612 (peça 2, p. 191-199) , de 7/4/2011, no qual foi consignada a não comprovação do cumprimento do objeto conveniado, bem como a não aplicação e/ou a não devolução, à convenente, dos rendimentos provenientes da aplicação dos recursos federais no mercado financeiro. Nesse contexto, abatendo-se as quantias anteriormente recolhidas à conta específica do convênio, restou configurado débito total de R$ 51.057,76, sendo R$ 7.751,97 atribuídos ao Sr. José Garrofe Dórea e R$ 43.305,79 à Sra. Yolanda Galindo Pacheco, adotando-se como critério de rateio a proporção das despesas executadas no período de gestão correspondente.
14.4.	Constatou-se, portanto, que a recorrente não demonstrou a realização do objeto do convênio, que consistia em prestar apoio técnico e financeiro para Estudo e Pesquisa - Auxílio financeiro para construção do Sistema de Vigilância de Doenças de Agravos não Transmissíveis, Manutenção de Unidade de Saúde, visando ao fortalecimento do Sistema Único de Saúde - SUS, conforme detalhado no Plano de Trabalho (peça 2, p. 15-17) e no extrato do ajuste em tela (peça 2, p. 31) .
14.5.	Rejeita-se, portanto, essa argumentação.
15.	Contas iliquidáveis
15.1.	Assevera a recorrente que os fatos sob análise no presente processo ocorreram há mais de uma década, o que tornou impossível a produção de provas.
15.2.	Ademais, a situação se agravou, uma vez que a Funsaúde foi extinta, por determinação judicial, o que, conforme alega, torna o liquidante o responsável pela guarda dos documentos.
15.3.	Argui, por fim, que em casos como esses, nos quais se verificou a impossibilidade de obtenção dos documentos, as contas devem ser consideradas iliquidáveis, por conta dos prejuízos à ampla defesa, de acordo com a pacífica jurisprudência do Tribunal de Contas da União.
Análise:
15.4.	Rejeitam-se as razões recursais aduzidas pela recorrente, pois o fato de esta TCE ter sido instaurada há mais de dez anos não lhe desincumbe do dever constitucional de comprovar a regular utilização dos recursos públicos colocados sob sua responsabilidade. Concretamente, ademais, viu-se nos autos que a recorrente tomou conhecimento das irregularidades tempestivamente, a exemplo do já mencionado expediente encaminhado pelo Fundo Nacional de Saúde (peça 2, p. 59-65) .
15.5.	A jurisprudência pacífica nesta Corte de Contas atribui ao responsável o dever de prestar contas da integralidade das verbas federais repassadas. Cabe ao gestor o ônus da prova da boa e regular aplicação desses recursos, por meio de documentação consistente.
15.6.	Essa interpretação tem respaldo na Constituição Federal, artigo 70, parágrafo único, que dispõe : "Prestará contas qualquer pessoa física ou jurídica, pública ou privada, que utilize, arrecade, guarde, gerencie ou administre dinheiros, bens e valores públicos ou pelos quais a União responda, ou que, em nome desta, assuma obrigações de natureza pecuniária", e no artigo 93 do Decreto-lei 200/1967, segundo o qual, "Quem quer que utilize dinheiros públicos terá de justificar seu bom e regular emprego na conformidade das leis, regulamentos e normas emanadas das autoridades competentes". Nesse sentido são os Acórdão 6553/2016-TCU-Primeira Câmara, relator Ministro Walton Alencar Rodrigues; 3.587/2017-TCU-2ª Câmara, relator Ministro Aroldo Cedraz; e 2.610/2016-TCU-Plenário, relator Ministro Bruno Dantas.
15.7.	Já o processo referente à ação de extinção da Funsaúde/DF não constituiu obstáculo à obtenção dos documentos necessários à comprovação da aplicação dos recursos do convênio, já que o prazo para a prestação de contas expirou em 23/1/2009, ou seja, sessenta dias após o término da vigência do contrato (peça 2, p. 53) , conforme parágrafo terceiro, da cláusula nona do convênio (peça 2, p. 41) , e a referida ação teve início somente em 28/6/2010 (peça 9) . Além disso, frise-se que o gestor de recursos públicos federais é responsável pela guarda dos documentos relativos aos recursos administrados em sua gestão pelo prazo de cinco anos, contados a partir da data da aprovação das contas, conforme pacífica jurisprudência deste Tribunal (Acórdão 2517/2014-TCU-Primeira Câmara, da relatoria do Ministro José Múcio Monteiro, Acórdão 78/2008-TCU-Plenário, da relatoria do Ministro Benjamin Zymler) .
15.8.	Da mesma forma, a impossibilidade de obtenção dos documentos alegada pela recorrente não dá ensejo a que as contas sejam consideradas iliquidáveis. As contas são consideradas iliquidáveis, em face da ocorrência de caso fortuito ou de força maior, nos termos do art. 20 da Lei 8.443/1992, o que não se evidenciou nesta TCE. Outrossim não se verificou a ocorrência de prejuízo à ampla defesa, já que a recorrente foi citada regularmente, o que torna inaplicável ao presente caso a jurisprudência mencionada no recurso.
15.9.	Não se aceitam, assim, essas argumentações da recorrente.
CONCLUSÃO
16.	Das análises anteriores, conclui-se que:
	a) a responsabilização nesta TCE foi atribuída adequadamente à Srª. Yolanda Galindo Pacheco;
	b) a responsável não logrou êxito em comprovar a regular aplicação dos recursos do convênio em seu objeto;
	c) nesta TCE não se encontram presentes os requisitos inscritos no art. 20 da Lei 8.443/1992, de forma que as contas não podem ser consideradas iliquidáveis.
PROPOSTA DE ENCAMINHAMENTO
17.	Diante do exposto, submete-se à consideração superior esta análise do recurso de reconsideração interposto por Yolanda Galindo Pacheco contra o Acórdão 6341/2017-TCU-Segunda Câmara, para propor, com base nos artigos 32, inciso I, e 33, da Lei 8.443/92, c/c o artigo 285 do RI/TCU:
a) conhecer do recurso e, no mérito, negar-lhe provimento;
	b) dar ciência aos responsáveis, aos interessados e à Procuradoria da República no Distrito Federal.
 É o Relatório.

Guilherme Augusto Fregapani, OAB/DF 34.406 e Élson Vilassa dos Santos, OAB/DF 13.353

Procuradora-Geral Cristina Machado da Costa e Silva

TOMADA DE CONTAS ESPECIAL (TCE). FUNDO NACIONAL DE SAÚDE (FNS). MINISTÉRIO DA SAÚDE (MS). CONVÊNIO. APOIO TÉCNICO E FINANCEIRO PARA ESTUDO E PESQUISA. NÃO COMPROVAÇÃO DE CUMPRIMENTO DO OBJETO. REVELIA. CONTAS IRREGULARES. DÉBITO. MULTA. RECURSO DE RECONSIDERAÇÃO. CONHECIMENTO. RESPONSABILIZAÇÃO ATRIBUÍDA CORRETAMENTE. PRESTAÇÃO DE CONTAS INSUFICIENTE PARA COMPROVAR A REGULAR APLICAÇÃO DOS RECURSOS. AS CONTAS NÃO PODEM SER CONSIDERADAS ILIQUIDÁVEIS. NEGATIVA DE PROVIMENTO.

TOMADA DE CONTAS ESPECIAL (TCE)

Secretaria de Recursos (Serur)

Inicialmente, registro que atuo nos presentes autos por força do art. 152 do Regimento Interno do TCU (RI/TCU) .
2.	Inicialmente, esposo o posicionamento adotado pelo então relator, Ministro José Múcio Monteiro, para conhecer do recurso de reconsideração, com fundamento nos artigos 32, inciso I, e 33 da Lei 8.443/92, c/c o art. 285 do RI/TC.
3. 	Preliminarmente, vale lembrar que os responsáveis arrolados na tomada de contas especial/TCE (Fundação de Apoio ao Desenvolvimento Científico e Tecnológico na Área da Saúde (Funsaúde/DF) , do Sr. José Garrofe Dórea e da Srª. Yolanda Galindo Pacheco, esses últimos na condição de Diretores-Presidentes da referida fundação em períodos distintos) , foram regularmente citados por este Tribunal em razão da não comprovação do cumprimento do objeto do Convênio 855/2006,  celebrado entre a Funsaúde e o Ministério da Saúde (MS) e vigente de 28/11/2006 a 23/11/2008, e da impugnação integral das despesas. O total da avença era de R$ 50.0000,00, sem contrapartida financeira.
4.	O referido ajuste tinha como objeto prestar apoio técnico e financeiro para Estudo e Pesquisa - Auxílio financeiro para construção do Sistema de Vigilância de Doenças de Agravos não Transmissíveis, Manutenção de Unidade de Saúde, visando ao fortalecimento do Sistema Único de Saúde (SUS) .
5.	A Sra. Yolanda Galindo Pacheco, Diretora-Presidente da Fundação de Apoio ao Desenvolvimento Científico e Tecnológico na Área de Saúde (Funsaúde/DF) , após ter tomado conhecimento da citação, solicitou prorrogação de prazo, a qual foi concedida, porém não apresentou alegações de defesa.
6.	Tal situação configurou sua revelia, para todos os efeitos, nos termos do art. 12, § 3º, da Lei 8.443/1992, dando-se prosseguimento ao processo, sem que houvesse nos autos da TCE elementos hábeis a demonstrar a ocorrência de boa-fé ou de outros excludentes de culpabilidade da sua conduta. O Sr. José Garrofe Dórea e a Funsaúde/DF apresentaram alegações de defesa que não foram aceitas por este Tribunal.
7.	Por meio do Acórdão 6.341/2017-TCU, da relatoria do Ministro João Augusto Ribeiro Nardes, a 2ª Câmara desta Corte de Contes julgou irregulares as contas dos responsáveis, condenando-os solidariamente em débito com aplicação de multa.
8.	O Sr. José Garrofe Dórea e a Sra. Yolanda Galindo Pacheco opuseram embargos declaratórios contra o mencionado decisum, mas somente ao recurso do ex-Diretor-Presidente foi dado provimento parcial (Acórdão 9170/2017-TCU-Segunda Câmara) , com efeitos infringentes, para reduzir a multa que lhe foi aplicada pelo parágrafo 9.3 do acórdão impugnado.
***
8.	Irresignada, ainda,  com essa deliberação, a Sra.  Yolanda Galindo Pacheco interpôs o presente recurso de reconsideração contra o Acórdão 6341/2017-TCU-Segunda Câmara.
9.	A recorrente entende que deve ser excluída do rol de responsáveis por não ter firmado  o convênio em questão e em razão de o responsável pelo departamento financeiro da Funsaúde/DF não ter sido citado. 
10.	Quanto à aplicação dos recursos no objeto do convênio, a Sra. Yolanda afirma que, apesar das dificuldades na execução do plano de trabalho, aplicou os recursos repassados pelo convênio da melhor forma para realizar o projeto. 
11.	Por fim, afirma que as contas deveriam ser consideradas iliquidáveis, em vista de os fatos narrados terem ocorrido há mais dez anos da instauração desta TCE, a Funsaúde/DF ter sido extinta por determinação judicial, ficando os seus documentos sob a guarda do liquidante. Tudo isso teria impossibilitado a obtenção de documentos comprobatórios da boa e regular aplicação dos recursos públicos no objeto do convênio, o que acarretaria prejuízo à ampla defesa.
***
12.	Após a leitura dos autos, concluo que não há reparos a fazer na instrução da Secretaria de Recursos. Nesse sentir, adoto como minhas razões de decidir as análises e conclusões da Serur, as quais foram endossadas pelo MPTCU, no sentido de negar provimento ao presente recurso de reconsideração.
13.	Em apertada síntese, embora não tenha assinado o convênio, a Sra. Yolanda Galindo Pacheco geriu parte dos recursos públicos repassados, em 11/6/2007, no período de sua gestão (de 23/10/2007 até o final da vigência do ajuste em 23/11/2008) ,  como Diretora-Presidente da Fundação de Apoio ao Desenvolvimento Científico e Tecnológico na Área de Saúde (Funsaúde/DF) . Em outro giro, não havia motivos para citar o Sr. Francisco de Assis Rocha Neves, Diretor-Financeiro daquela entidade, porquanto ausente dos autos ato de gestão ao qual lhe possa ser atribuída responsabilidade.
14.	Quanto à aplicação dos recursos do convênio repassados à Funsaúde/DF, os documentos apresentados pela recorrente não comprovam a regular aplicação dos valores por ela geridos no objeto do Convênio 855/2006: prestar apoio técnico e financeiro para Estudo e Pesquisa - Auxílio financeiro para construção do Sistema de Vigilância de Doenças de Agravos não Transmissíveis, Manutenção de Unidade de Saúde, visando ao fortalecimento do Sistema Único de Saúde (SUS) .
15.	Por derradeiro, não merece acolhida o argumento de que as contas desta TCE deveriam ser consideradas iliquidáveis ante a dificuldade na obtenção da documentação hábil a comprovar a regular aplicação dos recursos federais repassados à Fundação, haja vista não se enquadrarem as razões aduzidas pela recorrente no disposto no art. 20 da Lei 8.443/1992:
	"Art. 20. As contas serão consideradas iliquidáveis quando caso fortuito ou de força maior, comprovadamente alheio à vontade do responsável, tornar materialmente impossível o julgamento de mérito a que se refere o art. 16 desta Lei."
16.	Em 27/2/2009, a recorrente foi notificada pelo FNS sobre o atraso da prestação de contas da Fundação. Em 28/5/2009, a Sra. Yolanda Galindo Pacheco encaminhou ao concedente documentação a título de comprovação das despesas realizadas no âmbito do convênio. Analisados os documentos encaminhados, o FNS requereu que a recorrente encaminhasse documentação complementar para sanar as pendências apontadas em relatório. Não obstante as diversas oportunidades dadas à recorrente pelo FNS, a Sra, Yolanda Galindo Pacheco permaneceu silente.
17.	Tendo em vista que a documentação apresentada pelo Sr. José Garrofe Dórea também foi rechaçada pelo FNS, a tomada de contas especial teve sua fase interna encerrada em 1//9/2015 com o pronunciamento do Ministro da Saúde, em razão da não aprovação da prestação de contas e consequente descumprimento do objeto do Convênio 855/2006.
18.	No âmbito deste Tribunal, a recorrente tomou ciência da citação em 9/11/2016, portanto, em prazo inferior a dez anos do recebimento dos recursos pela Fundação, em 11/6/2007, e não mais de dez anos como alegado. Em seguida, a Sra. Yolanda Galindo Pacheco pediu prorrogação de prazo para apresentação das alegações de defesa. Após a concessão do prazo pleiteado por este Tribunal, a recorrente não se manifestou nos autos, tornando-se revel.
19.	Ora, no caso vertente, descabida é a alegação de prejuízo da defesa pelo longo transcurso de prazo entre a ocorrência dos fatos e a instauração da TCE, o que teria impossibilitado, segundo a recorrente,  a obtenção da documentação pertinente à comprovação da aplicação dos recursos do convênio. 
20. 	Adicionalmente, a recorrente traz como obstáculo para obtenção da referida documentação o processo relativo à ação de extinção da Funsaúde/DF. Entretanto, o prazo para a prestação de contas expirou em 23/1/2009, ou sessenta dias após o término da vigência do ajuste, conforme parágrafo terceiro, da cláusula nona do convênio, e a referida ação teve início somente em 28/6/2010. 
21.	Ademais, conforme ponderado na instrução transcrita no relatório precedente: "[..] o gestor de recursos públicos federais é responsável pela guarda dos documentos relativos aos recursos administrados em sua gestão pelo prazo de cinco anos, contados a partir da data da aprovação das contas, conforme pacífica jurisprudência deste Tribunal (Acórdão 2517/2014-TCU-Primeira Câmara, da relatoria do Ministro José Múcio Monteiro, Acórdão 78/2008-TCU-Plenário, da relatoria do Ministro Benjamin Zymler) ."
22.	Como se pode extrair do autos, a Sra. Yolanda Galindo Pacheco estava ciente das irregularidades apontadas pelo FNS e, assim mesmo, não se interessou em saná-las, ignorando o dever de prestar contas insculpido no art. 70 da Constituição Federal, uma vez que as alegadas dificuldades não passavam de artifício para evadir-se da fiscalização. Assim, afasta-se inequivocamente o suscitado prejuízo à ampla defesa.
23.	Dada a relevância do dever de prestar contas, encerro este Voto com a transcrição trecho da instrução inserta no relatório que antecede este Voto:
"15.5.	A jurisprudência pacífica nesta Corte de Contas atribui ao responsável o dever de prestar contas da integralidade das verbas federais repassadas. Cabe ao gestor o ônus da prova da boa e regular aplicação desses recursos, por meio de documentação consistente.
15.6.	Essa interpretação tem respaldo na Constituição Federal, artigo 70, parágrafo único, que dispõe : "Prestará contas qualquer pessoa física ou jurídica, pública ou privada, que utilize, arrecade, guarde, gerencie ou administre dinheiros, bens e valores públicos ou pelos quais a União responda, ou que, em nome desta, assuma obrigações de natureza pecuniária", e no artigo 93 do Decreto-lei 200/1967, segundo o qual, "Quem quer que utilize dinheiros públicos terá de justificar seu bom e regular emprego na conformidade das leis, regulamentos e normas emanadas das autoridades competentes". Nesse sentido são os Acórdão 6553/2016-TCU-Primeira Câmara, relator Ministro Walton Alencar Rodrigues; 3.587/2017-TCU-2ª Câmara, relator Ministro Aroldo Cedraz; e 2.610/2016-TCU-Plenário, relator Ministro Bruno Dantas."
 Em face do exposto, Voto por que seja adotado o Acórdão que ora submeto ao escrutínio do Pleno.
TCU, Sala das Sessões Ministro Luciano Brandão Alves de Souza, em 23 de abril de 2019.
RAIMUNDO CARREIRO 
Relator